【裁判字號】    97,訴,983
【裁判日期】    980930
【裁判案由】    殺人未遂等
【裁判全文】
臺灣基隆地方法院刑事判決               97年度訴字第983號
公  訴  人  臺灣基隆地方法院檢察署檢察官
被      告  癸○○
指定辯護人  陳增機律師
上列被告因殺人未遂等案件，經檢察官提起公訴（97年度偵字第
1199號），本院判決如下︰
    主  文
癸○○殺人，未遂，累犯，處有期徒刑貳年柒月。
    事  實
一、癸○○前於民國92年間，因違反毒品危害防制條例案件，經
    本院以少連易字第2號判決判處有期徒刑1年6月，其聲明不
    服，向臺灣高等法院提起上訴，經臺灣高等法院以93年度少
    連上訴字第2號判決駁回上訴後，其復聲明不服，向最高法
    院提起上訴，經最高法院於94年1月13日以94年度臺上字第
    202號判決駁回上訴確定，自94年2月25日入監執行，於95年
    5月23日縮短刑期假釋出監，所餘刑期交付保護管束，而於9
    5年8月8日保護管束期滿，未經撤銷假釋，其未執行之刑以
    已執行論而執行完畢。
二、緣癸○○曾於96年8、9月間因基隆市○○區○○路212巷12
    弄5之1號住處樓下1樓五府千歲宮內師姐煮東西差點燒起來
    之事與宮主丙○○及出面之壬○○商談不歡而散，癸○○乃
    對壬○○心中不滿。適癸○○於96年10月10日下午2時許，
    在臺北縣汐止市○○○街工地邀同友人林明德、工頭蔡欽鏘
    在該工地福利社（由癸○○前妻丁○○所看顧）共同飲用2
    瓶高梁酒，至當日下午4、5時許，由丁○○開車載癸○○（
    乘坐後座）欲返回基隆市○○路住處，當日下午5時20分許
    ，在行經基隆市○○區○○路8之10號對面馬路前，於等待
    紅綠燈之際，癸○○因見壬○○坐在基隆市○○區○○路8
    之10號戊○○所開設之聖翼計程車行內，竟基於殺害壬○○
    性命之犯意，手持預藏之水果刀（刀刃長7.1公分、刀柄長
    10.4公分、刀刃最寬處1.7公分），衝入聖翼計程車行內，
    對壬○○大呼要殺死他，並朝壬○○頭部猛刺1刀，致壬○○因而受有左顳側開放性傷口約長2公分×寬0.5公分、深約
    4公分之傷害，癸○○所持水果刀刺中後抽出水果刀欲再刺
    壬○○，惟遭壬○○反抗及在場之乙○○上前拉開，在場之
    戊○○亦過來欲搶下該水果刀，過程中壬○○隨手在該計程
    車行內拿鐵管（長約60公分、直徑約4.5公分、中空）往癸○○腳部敲打5、6下，癸○○仰倒在地，乙○○見狀將癸○○雙手壓制在地，戊○○上前奪取癸○○所持水果刀，癸○○緊握不放，戊○○乃將該水果刀折斷成2截，使刀尖與刀
    柄分離，壬○○與在場之戊○○、乙○○3人聯手將癸○○
    制伏而未遂，乙○○並要辛○○報警；惟在員警尚未到場前
    ，壬○○及聞訊到場壬○○之姪庚○○，因不滿戴志雄持刀
    刺傷壬○○，2人竟共同基於傷害戴志雄身體之犯意聯絡，
    由壬○○持鐵棍1支，而庚○○則以腳踢方式，共同毆打癸○○，致其癸○○因而受有頭部封閉性外傷及臉部、胸部、
    雙臂及雙下肢多處擦、挫傷與右足舟狀骨、蹠骨骨折等傷害
    （壬○○、庚○○傷害癸○○部分，業據癸○○撤回告訴，
    另行審結），適丁○○停車後趕到，當場目擊。另壬○○被
    刺後敲隔壁甲○○所開鵝肉店玻璃，甲○○出來查看，壬○○說有人殺其，要甲○○趕快報警，甲○○乃請其妻己○○
    打電話報警，己○○以店內電話向119報案後不久，救護車
    及員警亦趕到將傷者壬○○、癸○○分別送醫救治，除在現
    場扣得已折斷成2截之水果刀之刀刃及刀柄，並循線追查，
    始查悉上情。
三、案經壬○○訴由基隆市警察局第四分局報告臺灣基隆地方法
    院檢察署檢察官偵查起訴。
    理  由
壹、證據能力方面
    按被告以外之人於審判外之言詞或書面陳述，除法律有規定
    者外，不得作為證據，刑事訴訟法第159條第1項定有明文。
    所謂「法律有規定者」，係指同法第159條之1至第159條之5
    及第206條等規定。次按被告以外之人於偵查中向檢察官所
    為之陳述，除顯有不可信之情況者外，得為證據，同法第15
    9條之1第2項復有明定。所稱「不可信之情況」，法院應審
    酌被告以外之人於陳述時之外在環境及情況，例如：陳述時
    之心理狀況、有無受到外力干擾等，以為判斷之依據，故係
    決定陳述有無證據能力，而非決定陳述內容之證明力（參見
    法院辦理刑事訴訟案件應行注意事項第89點）。
  (一)證人乙○○、戊○○、辛○○、丁○○於警詢時所為之陳述
    ：查此部分之陳述係被告以外之人於審判外之陳述，屬傳聞
    證據，且被告之選任辯護人於本院準備程序時表示不同意作
    為證據，本院復查無刑事訴訟法第159條之1至第159條之5例
    外得作為證據之情形，故此部分證人乙○○、戊○○、辛○○、丁○○於警詢時所為之陳述，並無證據能力，自不得作
    為本案認定事實存否之證據。
  (二)證人乙○○、戊○○、辛○○、丁○○於偵查中向檢察官所
    為之陳述：查證人乙○○、戊○○、辛○○、丁○○係由檢
    察官合法傳喚至偵查庭具結作證，而證人乙○○、戊○○、
    辛○○、丁○○均未曾主張檢察官有何違法取供情事，顯見
    證人乙○○、戊○○、辛○○、丁○○於偵查之陳述係出於
    其自由意志，並未受到外力干擾，故其等於偵查時所為之陳
    述應具有任意性及可信性，依刑事訴訟法第159條之1第2項
    規定，自有證據能力。
貳、實體方面：
一、訊據被告癸○○對於上開時、地於酒後持扣案之水果刀刺傷
    壬○○左顳部之事實並不爭執，惟矢口否認有殺人未遂之犯
    行，辯稱：其沒有要殺壬○○之動機與犯意云云。
二、然查：
  (一)上揭事實，業據告訴人壬○○於警詢、偵訊及本院審理時指
    訴綦詳。
  (二)並據證人戊○○於96年11月8日偵訊時具結證稱：「96年10
    月10日下午5點20分左右我人在聖翼車行，在中和路8-10號
    我公司。當時壬○○、乙○○、蔡佩紜坐在我公司客廳聊天
    ，我在辦公桌上整理資料，突然有一個人很大力推開門，看
    到一個人上半身赤裸，手拿一把刀，朝壬○○刺過去，乙○○要去制止，我也趕快跑過制止他，我們2人一起制止他，
    因為刀子一直沒有辦法從該人拿下來，我就將刀子折斷，不
    知道誰叫蔡佩紜報警，時間很短，救護車先到，警車隨後到
    。事情發生壬○○受傷。是癸○○拿刀刺壬○○。壬○○哪
    裡受傷，當時我不知道。事後我才知道。我只看到滿地都是
    血，牆璧也有，我制止癸○○後，癸○○老婆丁○○就跑過
    來。是乙○○押在癸○○背上，抓住他雙手按在地上，我跑
    過去將他右手拉到背後，腿押在他背上，左手用他刀子折斷
    。癸○○一進來就有拿刀了。」等語；證人乙○○於96年11
    月8日偵訊時具結證稱：「96年10月10日下午5點20分左右我
    人在聖翼車行，在中和路8-10號戊○○公司。當時壬○○、
    戊○○、蔡佩紜坐在那邊聊天，突然有一個人很大力推開門
    ，看到一個人上半身赤裸，手拿一把刀，朝壬○○頭部刺過
    去，我就趕快去制止，叫蔡佩紜趕快去報警叫救護車。事情
    發生壬○○頭部受傷。我壓在癸○○背上，抓住他雙手按在
    地上，請戊○○把他刀子拿開，沒多久警察就來了。癸○○
    一進來就有拿刀了。」等語、且於本院98年8月24日審判時
    結證：「我與聖翼計程車行沒有關係，我會出現在案發現場
    ，是因為我去買車。96年10月10日下午5時20分許，我在現
    場。當時有看到壬○○也有到聖翼計程車行。我認識壬○○
    。我也認識庚○○、癸○○。我當天沒有約壬○○，我自己
    去看車，我跟女朋友辛○○一起去看車時，壬○○已經在那
    邊聊天，當時戊○○在車行那邊打電腦。我平常偶而也會去
    聖翼計程車行聊天。我去的時候，偶而也會看到壬○○。96
    年10月10日下午5時20分許，我有看到癸○○從計程車行外
    面進入聖翼計程車行，癸○○手上拿一支小刀，一推門進來
    ，很快的速度就拿小刀往壬○○的頭部插下去，當時癸○○
    一句話都沒有講，刀有刺到壬○○的太陽穴，左邊、右邊我
    忘記了。當天，我是和我的女朋友去車行看自用車，在店外
    看好汽車之後，我與女友進入店內跟戊○○談有關汽車貸款
    的事情，我們坐在客廳的沙發上，壬○○坐在椅子上，（詳
    如當庭所繪製之位置圖），我是坐在偵字第5259號偵查卷第
    45頁上面照片背對鏡頭的單人沙發上，我旁邊右手邊是坐辛○○，對面是坐壬○○，戊○○是坐在辦公桌裡面，我、辛○○、壬○○在那裡聊了1、20分鐘，癸○○推門進來時，
    用跑的進來，速度很快，一進來衝到壬○○處就手持刀子往
    壬○○頭部插下去，壬○○當初有用手稍微擋一下，癸○○
    是右手還是左手持刀我忘記了，癸○○持刀刺中壬○○頭部
    ，刀子有抽起來，癸○○從推門進來到刺中壬○○過程約5
    、6秒而已，癸○○還有持刀要再刺壬○○，壬○○也有用
    手撥開反抗，我就趕快上前將他們2人拉開，當時癸○○的
    手上還有拿著刀，癸○○不知道是不是跌倒，仰倒在地上，
    我雙手趕快把癸○○的雙手抓住、按在地上，我是整個身體
    趴在地上，用雙手去壓住癸○○的雙手，我叫戊○○把癸○○手上的刀拿走，叫我女朋友趕快報警，戊○○有把癸○○
    手上的刀子拿走，癸○○刀柄握的很緊，所以戊○○要拿刀
    子的時候，就把刀尖折斷，刀尖就放在旁邊，我壓住癸○○
    時我就先叫我女朋友打電話報警，她是打電話給119還是110
    ，我不知道，救護車大約7、8分鐘之後就到了，警察跟救護
    車大約同時到達。戊○○把癸○○手上的刀尖折斷放在旁邊
    ，我就把癸○○放開，當時癸○○的手上還是拿著刀柄，因
    為我身上全部都是壬○○的血，因為壬○○被刺中頭部，血
    是噴出來，流很多血，我身上被壬○○噴出來的血噴到，我
    到門外面的騎樓水龍頭清洗，後來救護車來了，我就趕快將
    壬○○送到署立基隆醫院，我也有一塊坐救護車去，警察到
    現場後就開始蒐證、照相，我跟壬○○坐救護車去醫院就離
    開現場。（指定辯護人問：癸○○握刀的方式如何，刀刃是
    朝上還是朝下？）因為癸○○進來的速度很快，沒有注意到
    刀刃的方向，也沒有注意如何握刀。（指定辯護人問：刀刃
    被戊○○折斷後，你有無看到癸○○還握著刀柄，原來的刀
    刃是朝上還是朝下？）我真的沒辦法確認刀刃的方向，我只
    確認癸○○握著刀刃握的好緊，戊○○要搶下刀刃時，將刀
    刃折斷。（指定辯護人問：剛提到要將癸○○拉開時，癸○○跌倒在地，是不是癸○○有喝酒？）不是，我去派出所做
    筆錄時，我才知道癸○○有喝酒。（檢察官問：你在壓制癸○○時，直到警察來的過程中，有無看到丁○○進來？）我
    有看到丁○○，但是她何時進來，我不知道，我在壓制癸○○時，有看到丁○○在旁邊。後來她的情形，我沒有繼續注
    意。（檢察官問：壬○○說你跟戊○○抓不太住癸○○？）
    是。（檢察官問：你有看到壬○○拿鐵管？）有看到。（檢
    察官問：壬○○拿鐵管做何事？）我不知道。我印象中壬○○在被刺到後，他就拿起旁邊的鐵管手持鐵管，沒有揮舞的
    動作，我就立刻上前將他們分開。（檢察官問：壬○○說你
    跟戊○○抓不太住癸○○，所以壬○○拿鐵管敲癸○○5、6
    下，才制止癸○○，有何意見？）我當時在壓制癸○○，沒
    有注意到壬○○的動作。（檢察官問：你何時看到庚○○？
    ）救護車、警察都來時，我才看到庚○○。（指定辯護人問
    ：你跟戊○○去壓制癸○○，最後是因為刀刃已經被折斷，
    才停止壓制，是否如此？）我先去壓制癸○○，我再叫戊○○取下癸○○手上的刀，戊○○取下刀刃後，我就將手放開
    。（指定辯護人問：你手還未放開癸○○之前，你有無看到
    壬○○拿鐵棍打癸○○？）我是在壓制癸○○，沒看到壬○○拿鐵棍打癸○○，壬○○站的位置是在我的後方，所以我
    沒有看到。（檢察官問：戊○○如何壓制癸○○？）戊○○
    沒有壓制癸○○，戊○○只是上前將癸○○手上的刀取走。
    （審判長問：請你回想，癸○○推門進入聖翼計程車行，有
    無對壬○○講話？）沒什麼印象。（審判長問：壬○○稱，
    癸○○是對他說「幹你娘，呼你死」『台語』，你有無印象
    ？）沒印象。（審判長問：鐵棍原本放在何處？）就放在壬○○座位旁邊，鐵棍就是類似鐵工不要的鐵管，長約50公分
    （當庭測量），直徑約4公分。（審判長問：壬○○稱，他
    有持鐵管往癸○○的腳敲5、6下，你是否有看到或聽到？）
    應該有拿鐵棍揮打癸○○，癸○○才會跌倒，我才有辦法將
    癸○○壓住，我沒有看到，我有聽到鐵棍揮打打中人的聲音
    ，癸○○才跌倒，我將癸○○壓住在地上時，我有聽到一、
    兩下鐵棍揮打打中人的聲音，但是我沒有看到鐵棍打人的動
    作。（審判長問：偵卷第5259號第45頁上面照片，地面血跡
    為何人的血跡？）壬○○的血跡。（審判長問：你放開癸○○之後，癸○○身上有無流血？）沒有，流血的是壬○○。
    （審判長問：聖翼計程車行旁邊是否有一綽號阿堂的人？）
    阿堂當天有在場，阿堂是旁邊鵝肉攤的老闆，阿堂幫忙拿毛
    巾摀住壬○○的傷口。」等語；又據證人蔡佩紜96年11月8
    日偵訊時具結證稱：「96年10月10日下午5點20分左右我人
    在聖翼車行，是戊○○開的，在中和路8-10號。我跟壬○○
    、乙○○、戊○○在聊天，有一個人很大力推開，手拿一把
    刀，朝壬○○揮過去，不知道揮幾刀，戊○○、乙○○將癸○○推開，看到壬○○左邊太陽穴附近就噴血；乙○○就叫
    我趕快報警叫救護車，救護車跟警察很快就來了。我在外面
    打手機，癸○○在我出去後有再無繼續砍人，我沒有看到裡
    面情形。」等語。因之本件告訴人壬○○原在聖翼計程車行
    內與乙○○、蔡佩紜聊天時，被告忽然持水果刀進入聖翼計
    程車行內刺中告訴人頭部，後經告訴人、乙○○、戊○○等
    人制伏被告乙節，要堪認定。
  (三)另證人甲○○經本院傳喚到庭結證：「96年10月10日下午5
    時許，我有在基隆市○○區○○路8之10號聖翼計程車行隔
    壁，面對計程車行的左邊。我當時正在煮麵，我是開鵝肉店
    。當天我看到計程車行裡面壬○○敲我玻璃，敲的很急，我
    就走過去，我走到計程車行門口，看到竹雞壬○○的頭一直
    流血，他用手扶著他的頭止血，是用哪一隻手，我忘記了，
    他叫我趕快報警，並叫救護車，我太太那時也有到計程車行
    門口，我記得是我太太用手機打電話報警，是報警還是叫救
    護車，我不清楚，我太太的手機號碼0000000000或者000000
    0000，我不確定是用哪一支手機打的，我店裡面是市內電話
    號碼，我現在忘記了，我太太今天有來，後來救護車、警車
    都來了，是救護車先來的。當時只有站在計程車行門口，計
    程車行裡面的情形我沒有注意看，我只是想趕緊報警叫救護
    車。打電話報警叫救護車的號碼不是上述兩支行動電話號碼
    就是我店內的市內電話號碼。97年8月20日法院有請中和路
    派出所警員跟我做警詢筆錄。我在警詢筆錄內所言實在。（
    審判長問：96年10月10日下午17時20分許，你正在煮麵，是
    否有看到一名男子進入聖翼計程車行？）我有這個印象。（
    審判長問：該名男子進入聖翼車行時，手上有無拿什麼物品
    ？提示警詢筆錄「當時我在餐廳門口煮麵，我只記得有一名
    男子好像右手有持物品進入中和路8-10號聖翼計程車行店內
    」）太久了，我現在記不起來。當時在警詢有那樣講，現在
    我記不起來。（審判長問：你有無看到計程車行發生爭吵或
    打架的情形？）有一個人被壓在地上，是哪一個人被壓在地
    上，我現在記不起來，當時是壬○○敲我的玻璃，叫我趕快
    報警，我當時非常緊張，所以計程車行裡面的情形，我沒有
    注意，我只有看到一個人被壓在地上，被誰壓，我不知道。
    （檢察官問：你剛稱，你有看到計程車行內有一個人被壓在
    地上，如何被壓在地上？）我看到的是趴著被壓在地上，如
    何被壓，我印象中他旁邊有人，但如何被壓，我沒有注意。
    （檢察官問：壬○○向你求救，你過去計程車行查看，到救
    護車之間，有無看見壬○○攻擊被壓在地上的人？）我看到
    的是壬○○人在計程車行外，手摀著頭，我沒有看見他進去
    攻擊被壓的人。（指定辯護人問：當時壬○○頭部是否已經
    止血，或繼續流血？）還在繼續流血。（審判長問：壬○○
    來敲你店裡玻璃時，你太太在做何事？）當時我跟我太太在
    聊天，壬○○來拍我玻璃時，我以為他是要叫東西來吃，後
    來我發覺他拍玻璃的動作是很急促的，所以我出去，壬○○
    說有人殺我，要我趕快報警。（審判長問：你到計程車行時
    ，你太太有無跟你一起過去？）有。她應該是跟我一起過去
    。」等情（見本院98年9月7日審判筆錄），是以證人甲○○
    在鵝肉店內所見有一名男子好像右手有持物品進入中和路8-
    10號聖翼計程車行店內，該名男子應係被告，不久之後才有
    壬○○受傷之情事。又經本院依職權傳喚證人己○○結證：
    「96年10月10日下午5時許，我跟我先生是在聖翼計程車行
    隔壁開鵝肉店，當時有在開店做生意，我跟我先生在店裡面
    坐在客人用餐的餐桌聊天，坐的地方看不到隔壁計程車行，
    我聽到有人敲玻璃的聲音，是壬○○敲玻璃，我跟在我先生
    後面出去看，到計程車行門口看，壬○○說他被殺一個洞，
    叫我跟我先生趕快報警，並叫救護車，壬○○好像是頭部的
    左邊，左邊還是右邊，我現在記不起來，我看見壬○○流很
    多血，血一直流，我還進去麵攤拿一包衛生紙給壬○○止血
    ，還是止不住，壬○○整個衣服上都是血，我拿完衛生紙就
    趕快回麵攤報警，是在車行門口以手機報警，還是以店內的
    市話報警，我現在忘記了，我的手機號碼是0000000000還是
    0000000000、還有另外一支0000000000，我店內市話是0000
    0000，這支號碼還在，因為這支號碼是我店房東的市話）。
    我在那裡擺鵝肉店的攤子是從96年7月到97年3月止，我報警
    完後，就沒有到計程車行查看，救護車先來，警車才來。到
    計程車行門口，我沒有無注意看車行內發生何事，我沒有注
    意看，因為我看到壬○○頭上一直流血，我趕快回店內拿一
    包衛生紙趕快給他止血，所以車行內發生的事情，我沒有注
    意查看。」等語（見本院98年9月7日審判筆錄）。參照基隆
    市消防局98年1月15日基消指壹字第0980000408號函及附件
    報案紀錄、基隆市警察局98年1月16日基警勤字第098000149
    5號函及附件報案紀錄之記載，本件最早之報案紀錄為「96
    年10月10日下午5時26分0秒」、「00000000號」電話向119
    報案請求救護，應係證人己○○跟隨其夫甲○○發現壬○○
    頭部受傷後，以市內電話向119報案請求救護。
  (四)至證人丁○○於96年11月8日偵訊時具結證稱：「96年10月1
    0日下午5點20分左右我在開車。從汐止到基隆復興路的家。
    我跟癸○○離婚4年，但還跟他在一起。我開車回去，癸○○有在我車上。癸○○當天有跟壬○○起衝突。當時約下午
    5點10幾分，我開車戴癸○○停在中和路紅綠燈前，車上沒
    有其他人，癸○○就下車，當天他有喝酒，我有喊他，我不
    知道他要做什麼，他還是下車，把車門關起來，這時沒多久
    就綠燈，我就將車停在路邊，停車去找他，找不到他，我就
    將車停在前面一點，再往回跑，再回去找，看到他在計程車
    行，有2人壓住他，壬○○拿鐵棍在打他，我有去檔著壬○○，但壬○○把我推開，又繼續打癸○○。這時蔡佩紜站在
    旁邊，後來又有一個人進來，踢癸○○，他叫庚○○，後來
    救護車來了，他們就趕快報警，過5分鐘後，救護車，警車
    就來了。當時癸○○全身都是傷了。地上有血，癸○○有淤
    青，腳上有流血。卷附小刀沒有看過。但警察有拿給我看過
    。後來醫生說癸○○骨頭沒有問題，但隔天很嚴重，腳腫很
    大。我有看到壬○○脖子上有血。壬○○、癸○○之前有結
    怨，是因我們樓下一間公廟的事情。我看到壬○○拿鐵棍打
    癸○○，主要打腿跟大腿，然後往上打，然後有人來踢癸○○，踢7、8腿，後來就走了。後來那個人我可以認出來。」
    等語，又於98年8月24日審判時結證：「我原先開車到計程
    車行對面馬路，那邊有紅綠燈，剛好是紅燈，我就停車等紅
    燈，我停3、5秒，癸○○就突然下車，沒有跟我講，我有問
    他是不是要上廁所，他也不講話，癸○○原先是坐右後座，
    我問他的時候，剛好變綠燈，因為有擋住車子，我就把車子
    往前移，我停的位置如我所畫的位置。（檢察官問：癸○○
    下車時，你有無看見他手上有拿東西？）沒有。（檢察官問
    ：你有看到癸○○走向哪裡？）沒有，等到我停好車下車後
    ，我看到聖翼計程車行的門是開的，我看見癸○○在門內被
    打。（檢察官問：從癸○○下車到你停好車下車，約多久的
    時間？）大約一分鐘，我只有往前挪一點點。（檢察官問：
    妳下車後，看到癸○○的情形如何？）我看見癸○○倒在地
    上，臉朝上因為被打，所以有左右閃躲的動作，雙手護著頭
    ，腳有縮起來，也有伸直，一直在閃躲，我看見壬○○拿鐵
    棍打癸○○，當時還沒有人有抓住癸○○，我沒看見癸○○
    手上有拿東西，我也沒有注意看，我看癸○○雙手握拳護著
    頭，鐵管的長度就跟乙○○比的差不多（經當庭測量約長60
    公分，直徑約4.5公分，中空的），但是我有看到乙○○及
    聖翼計程車行的老闆戊○○，在旁有做出要抓住癸○○的動
    作，我看見壬○○拿鐵棍打癸○○的頭、腳、身體，連續打
    很多下，我在現場看了大約一分鐘，最少壬○○有打癸○○
    30下，當時我想要打電話找癸○○的表弟或是我朋友到現場
    來，但我手機沒電，所以我就跑去對面的檳榔攤借市內電話
    ，我打電話給我朋友及癸○○的表弟，檳榔攤的老闆好意讓
    我停車，我才把車子移到檳榔攤的前面之後，我才打電話，
    我從第一次離開計程車行到打完電話，約3、4分鐘，又回到
    計程車行，還是看到壬○○拿鐵棍打癸○○，當時乙○○、
    戊○○已經將癸○○壓制住在地上，乙○○側面壓制癸○○
    的大腿及腳下半身，戊○○跪在癸○○身上，從癸○○的背
    後將癸○○的雙手反抓，壬○○持鐵棍打癸○○的小腿跟腳
    踝，打了約2、3分鐘，此時我有上前阻擋，但是壬○○將我
    推開，壬○○大約打2、30下，我第2次進去聖翼計程車行，
    庚○○過一下子就來了，庚○○穿很硬的皮鞋踹癸○○的臉
    部10幾下，壬○○有叫庚○○不要再打了，旁邊的人也有人
    叫庚○○不要再打了，壬○○仍然拿鐵棍打癸○○的小腿，
    又打了10幾下，救護車來了，壬○○才停下不打，大家叫壬○○趕快上救護車，他不要，他說要等警察來看到癸○○被
    警察抓，他才要上救護車，救護車來沒多久，警察也來了，
    警察來時，癸○○仍然被乙○○、戊○○壓制在地上，警察
    接手繼續壓制，將癸○○銬上手銬，今天到庭的警員我無法
    認出是何人到場處理。（審判長問：提示偵卷第93頁第2張
    照片，癸○○額頭處呈橫條狀的痕跡由何而來？）這個照片
    是我在派出所為癸○○所拍攝，很明顯是庚○○鞋底的痕跡
    。是癸○○從醫院出來坐警車到派出所後，我在派出所拍的
    。」等語，雖證人丁○○證稱並沒有看見被告下車時，被告
    手上有拿東西乙節，惟被告係持水果刀進入聖翼計程車行內
    ，已如前述，則證人丁○○此部分證述，應係迴護被告之詞
    ，至證人丁○○證述在被告下車後，其停好車後始看見被告
    倒在地上，其間約有1分鐘，則被告自下車後之行為，並非
    證人丁○○所親自見聞，而被告在被壓制在地上後，壬○○
    及庚○○復有傷害被告之行為，應堪認定。
  (五)再查告訴人受有左顳側開放性傷口約長2公分×寬0.5公分，
    有行政院衛生署基隆醫院（下稱衛生署基隆醫院）驗傷診斷
    書、該院96年11月21日基醫病字第0960009589號函及附件就
    診相關紀錄在卷可稽，惟該驗傷診斷書並未就告訴人之傷口
    深度加以記載，本院依職權函請衛生署基隆醫院查明告訴人
    之上開傷口深度，經該院於98年9月4日以基醫病字第098000
    7572號函復「病患壬○○於96年10月10日至本院急診就診，
    其左顳側開放性傷口深度約4公分深。」，復有水果刀照片
    張及刑案現場照片3張在卷可考；並有被告作案所用已折斷
    成2截之水果刀1把（水果刀之刀刃、刀柄已分離）扣案為證
    。經本院當庭勘驗扣案之水果刀，勘驗結果：刀刃長7.1公
    分、刀柄長10.4公分，刀柄為塑膠材質，刀刃最寬處1.7公
    分，刀刃與刀柄已分離。觀之水果刀之刀刃長7.1公分，然
    刺入告訴人左顳側已深約4公分，足見被告刺入告訴人左顳
    側用力之猛。再扣案水果刀之血跡，經送刑事警察局鑑定結
    果，編號1水果刀刀柄標示3處及編號2、3採自刀上血跡棉棒
    DNA與壬○○DNA-STR型別相符，該型別在臺灣地區中國人分
    布機率預估為3.51×10（負20次方）；可排除其來自涉嫌人
    癸○○唾液及戊○○塑等4人之可能，有該局97年7月22日刑
    醫字第0970089783號鑑驗書在卷可憑。足認扣案之水果刀確
    係刺中告訴人之兇器無疑。
  (六)被告雖辯稱其沒有要殺告訴人之動機與犯意云云，然查，被
    告於警詢時供稱：「我與壬○○因之前細故糾紛而結怨。」
    乙情（見96年10月11日10時42分起警詢筆錄）、「（問：你
    因何事至中和路8-10號？）因我前妻丁○○開車載我經過該
    處時，看見壬○○在裡面（中和路8-10號）所以我才下車進
    入找他。（問：你為何要找壬○○？）答：因為壬○○放風
    聲說要找我，要讓我死所以我才要進入找他問為何要這要這
    樣做。」乙情（見96年10月11日下午3時40分起警詢筆錄）
    、於偵訊時供稱：「在96年9月底某日，我向我家樓下的廟
    宇住持說，廟內燒香要小心一點，不要引發火災，當天廟祝
    就找壬○○來，壬○○就跟我說『知道不知道你這條命是誰
    給的、這個廟宇就是我的』，意思就是叫我不要太囂張，當
    天我們二人就發生口角。當晚他就找人堵在我家樓下，我因
    害怕而搬到八斗子，後來因不堪上班油錢太多，所以我們又
    搬回家，後來我就聽到壬○○放出風聲，要我出面處理，否
    則要對我不利。（問：是否在96年10月10日17時20分許在中
    和路8之10號聖翼計程車行內持刀殺害壬○○？）昨天我在
    工地飲酒後，返家途中經過上開地點，我看到壬○○，我藉
    酒壯膽就下車找他理論，當時我已酒醉，我手上也沒有帶任
    何的凶器，我開門後就質問壬○○「你為何要我死？」，之
    後我就被壓在地上，被人用類似鐵管的東西打頭部，等我醒
    來時我人已經在派出所了。」乙情（見96年10月11日偵訊筆
    錄）、又供稱：「（問：你那天為何到聖翼車行？）想找壬○○講事情。因為我當天我從工地回來喝很多酒，喝很醉，
    平常不敢去找他，就借酒壯膽。」乙情（見96年11月8日偵
    訊筆錄）；況證人丙○○到庭結證稱：「我開的五府千歲宮
    設在癸○○的樓下，才會認識癸○○，我宮開了7、8年，認
    識癸○○約7、8年。大概是在96年10月10日之前不到兩個月
    的時間，詳細時間我記不得，癸○○打電話給我叫我把宮遷
    走，我問他有什麼事情，我有沒有得罪他，他說遷走就對了
    ，他電話中還有提到你的宮差一點燒起來，我說我不知道，
    我不在場，後來他電話就掛掉了，我就打電話給壬○○，問
    他宮樓上的癸○○是否認識，他說有認識，壬○○問我有什
    麼事，我就把癸○○打電話來給我的事情跟他講，壬○○說
    他與癸○○有認識，我請壬○○跟我一起去問癸○○，為何
    要把宮遷走，我不知道是打電話當天還是隔天，印象中時間
    是晚上，我跟壬○○2人去癸○○的家，就是我的宮的樓上
    ，我跟壬○○去找癸○○，我跟壬○○有進到癸○○家的客
    廳，癸○○跟我說為何要找壬○○去，壬○○跟癸○○說為
    何要宮遷走，之後我就坐在客廳的沙發上，癸○○跟壬○○
    他們2人談，談不到3分鐘，我們就走了，詳細內容我忘記了
    ，內容大概是為什麼要宮遷走，沒有結論，我就跟壬○○就
    下樓走了，我下樓之後，我坐在宮的騎樓，壬○○坐在我對
    面，我們兩人都不是面對宮或馬路，我跟壬○○聊了沒幾分
    鐘，癸○○就拿菜刀下來，我是背對癸○○，我是聽到刀子
    敲到木桌的聲音一聲，我回頭看，看到癸○○拿著菜刀，癸○○有對壬○○說『竹雞哦』（台語），癸○○就離開現場
    ，走路走到對面去，我跟壬○○就還在那邊聊天。我跟壬○○聊天之後，沒幾天，宮的師姊（阿菊）打電話給我，說宮
    的前門鐵門、騎樓的椅子、電燈都被別人破壞掉，那天的早
    上，阿菊打電話給我，我還在路上，我在路上就打電話報警
    ，後來我到宮之後，警察也有來，我就問師姊為何會變這樣
    ，她說她也不知道，宮的師姊後來有在講這個事情，有人提
    到癸○○，警察到場之後，有請癸○○下來，警察一直要我
    跟癸○○和解，我說好，我就去癸○○他家談，就毀損部分
    ，癸○○有說要賠償，我說不用，就毀損部分就這樣講成，
    沒有請求癸○○賠償。警察來之後，愛珠師姊有講到差點火
    燒的情形，是愛珠在廚房煮東西，忘記把瓦斯關起來，好像
    在煮湯、煮東西，有煙燒起來，愛珠說那個事情是她造成的
    ，跟我沒有關係，她有把這件事情跟癸○○講，而且有向癸○○道歉，並且有說這個事情跟我沒有關係，後來我跟癸○○有做一個協議，我要宮裡面的師兄、師姊煮東西的時候，
    火要小心，晚上不可以太晚，怕打擾到左鄰右舍，後來就沒
    有什麼事情。愛珠在煮東西的那個晚上，我不在宮，癸○○
    家裡面有兩個小孩，是一對雙胞胎，可能是比較擔心火災。
    」等語（見本院98年8月24日審判筆錄）；足見被告係因其
    家樓下差點引發火災之事，與壬○○發生爭執，其後又聽到
    要對其不利之風聲，於案發當日在工地飲酒後，返家途中經
    過案發地點，看到壬○○，遂藉酒壯膽就下車找壬○○理論
    ，是被告應有殺人之動機。
  (七)然按行為人有無犯罪故意，乃個人內在心理狀態，惟有從行
    為人之外在表徵及其行為時之客觀情況，依經驗法則審慎判
    斷之；又殺人與傷害之區別，即在下手加害時有無死亡之犯
    意為斷，至於受傷處所是否致命部位，及傷痕之多寡，輕重
    如何，固不能據為認定有無殺意之唯一標準，但加害人之下
    手情形如何，於審究犯意方面，仍不失為重要參考資料，且
    犯罪之故意，祇須對於犯罪事實有所認識而仍實施為已足，
    殺人未遂罪之成立，以有戕害他人生命之故意，著手實行而
    未發生死亡結果為要件（最高法院19年上字第718號、20年
    非字第104號、30年上字第2671號判例可資參照）。查人體
    頭部係人之生命中樞，內有主司運動、感覺、記憶、動作協
    調等功能之大腦、小腦及調節血壓、呼吸等重要功能之腦幹
    等重要器官，構造甚為脆弱，且不堪外力重擊，倘受刀器砍
    擊，極易造成大量出血而致死亡結果之危險，乃一般人所皆
    知之事。被告於本院審判時供稱：「其知道人的頭部尤其是
    太陽穴是人體的要害。臉都很重要。其知道拿刀刺人的太陽
    穴，足以造成人的死亡。其知道拿刀刺人的太陽穴，深達4
    公分，更足以造成人的死亡。」乙節，被告與告訴人因其家
    樓下差點引發火災之事，與告訴人發生爭執，因而引發被告
    持刀刺傷告訴人，被告係乘告訴人坐在沙發上，猝然持鋒利
    之水果刀，往人體要害之頭部左顳側猛刺約深4公分，致告
    訴人受有上述嚴重左顳側之傷害，已可見被告施力之猛，殺
    意之堅，再參酌被告持刀朝告訴人頭部左顳側要害刺中後，
    猶欲再刺向告訴人，惟遭告訴人、乙○○、戊○○等人聯手
    制伏，告訴人始倖免於難，迄警方據報後前往處理，並扣得
    被告行兇用之水果刀（已遭折斷成2截），顯見被告係因與
    告訴人因細故發生爭執，被告因而萌生使告訴人死亡之殺人
    故意。
  (八)綜上所述，被告所辯顯係事後卸責之詞，不足採信，本案事
    證明確，被告之犯行洵堪認定，應依法論科。
二、論罪科刑：
  (一)核被告所為，係犯刑法第271條第2項、第1項殺人未遂罪。
  (二)被告已著手於殺人行為之實行，惟未生被害人死亡之結果，
    為未遂犯，依刑法第25條第2項之規定，依殺人既遂罪之刑
    減輕之。
  (三)查被告有事實欄有期徒刑執行完畢之情形，有臺灣基隆地方
    法院檢察署刑案資料查註紀錄表及臺灣高等法院被告前案紀
    錄表附卷可考，其於有期徒刑執行完畢後5年內故意再犯本
    件有期徒刑以上之罪，為累犯，除依刑法第64條第1項、第
    65條第1項規定，就法定本刑為「死刑」、「無期徒刑」者
    不得加重外，依刑法第47條第1項規定加重其刑，並依規定
    先加後減之。
  (四)又按刑事審判旨在實現刑罰權之分配的正義，故法院對有罪
    被告之科刑，應符合罪刑相當之原則，使輕重得宜，罰當其
    罪，以契合社會之法律感情，此所以刑法第57條明定科刑時
    應審酌一切情狀，尤應注意該條所列10款事項以為科刑輕重
    之標準，並於同法第59條賦予法院以裁量權，如認「犯罪之
    情狀可憫恕，認科以最低度刑仍嫌過重者，得酌量減輕其刑
    」，俾使法院就個案之量刑，能斟酌至當。而刑法第59條規
    定犯罪之情狀可憫恕者，得酌量減輕其刑，其所謂「犯罪之
    情狀」，與同法第57條規定科刑時應審酌之一切情狀，並非
    有截然不同之領域，於裁判上酌減其刑時，應就犯罪一切情
    狀（包括第57條所列舉之10款事項），予以全盤考量，審酌
    其犯罪有無可憫恕之事由（即有無特殊之原因與環境，在客
    觀上足以引起一般同情，以及宣告法定低度刑，是否猶嫌過
    重等等），以為判斷（參見最高法院38年臺上字第16號、45
    年臺上字第1165號、51年臺上字第899號判例意旨）。再查
    ，被告於本院審理時，除向告訴人道歉、撤回對告訴人、同
    案被告庚○○之傷害告訴外，並與告訴人成立調解，且已賠
    償告訴人之民事損失（詳卷附調解筆錄），足見被告仍有悔
    過之意，況被告與告訴人間並無深仇大恨，僅因細故而肇此
    大禍，衡其情狀，倘處以法定本刑最低度，尚屬情輕法重，
    而告訴人並當庭陳明願意原諒被告，不再追究，在客觀上足
    以使人心生同情，被告犯罪情狀顯堪憫恕，檢察官亦同此聲
    請，爰依刑法第59條之規定，酌減其刑，並依法先加重後遞
    減輕之。
  (五)爰審酌被告之品行，犯罪之動機、目的、手段，與告訴人間
    並無深仇大恨，僅因細故而一時衝動觸犯刑章，其所為對社
    會治安造成之影響非輕，然考量其犯後已知悔悟，已與告訴
    人成立調解，並已賠償告訴人，告訴人願意原諒被告等一切
    情狀，量處如主文所示之刑，以示懲儆。
  (六)指定辯護人為被告辯稱，被告於行為時有刑法第19條第1項
    或第2項所規定，因飲酒酒醉，致不能辨識其行為違法，或
    辨識其行為違法之能力，顯著減低之情形云云。查被告係自
    行下車後步行進入案發地點聖翼計程車行內，猝然持刀刺入
    告訴人頭部，拔刀後欲再刺向告訴人，已如前述，而被告經
    救護車送往長庚紀念醫院基隆分院急診過程中，經救護人員
    記載「到達現場時間17時47分，病人癸○○生命徵象，17
    時48分，意識狀況：清，17時51分，意識狀況：清，送達醫
    院時間18時0分，到院後，意識狀況：清，」，又被告由基
    隆長庚醫院急救過程中，於急診講理紀錄中記載「19時0分
    ，病患意識清楚」（見長庚紀念醫院基隆分院96年11月19
    日函及附件病歷影本、救護紀錄），本院乃函請長庚紀念醫
    院基隆分院查明被告至該院急診時有無昏迷，意識是否清楚
    ，經該院於98年5月8日以（98）長庚院基字第087號函復：
    「依本院病歷紀錄，戴君於96年10月10日18時1分至本院急
    診就醫，病患當時意識清楚、未昏迷。」，本院又函請衛生
    署基隆醫院鑑定被告行為時之精神狀況是否已達刑法第19條
    第1項、第2項之情形，經該院於98年7月7日以基醫精字第09
    80 005759號函及精神鑑定報告書，結論：「個案並無精神
    疾患及智能障礙，對於犯行的違法性與其導致的後果有清楚
    之認識。個案於犯行當時，使用大量酒精後，對其中樞神經
    系統造成明顯抑制作用，以致於未能抑制一己之攻擊衝動，
    而出現暴力之行為。但個案過去也曾多次因酒醉而出現衝動
    控制較差的情形，故個案於飲酒的過程中，足以判斷飲酒是
    否適量，對於飲酒後可能引發的行為後果應負起責任。因此
    ，本院認為個案犯行當時，並未因精神障礙或其他心智缺陷
    ，致其辨識行為違法或依其辨識而行為之能力顯著減低，應
    不得減輕其刑。」，是以被告於行為時之精神狀態並未顯然
    低於通常一般常人甚明。尚難認被告於行為時對外界事理之
    理解能力有何喪失或顯然減退之情狀，是指定辯護上述為被
    告辯護之旨，尚難為有利於被告之認定，併此敘明。
  (七)至扣案已折斷成2截之水果刀，雖係被告供本案犯罪之用，
    惟被告供認非其所有，且查無證據證明該折斷成2截之水果
    刀為被告所有，爰依法不予宣告沒收之，在此說明。
參、被告壬○○、庚○○傷害部分，本院另行審結。
肆、據上論斷，應依刑事訴訟法第299條第1項前段，刑法第271
    條第2項、第1項、第25條第2項、第47條第1項、第59第，判
    決如主文。
本案經檢察官李豫雙到庭執行職務。
中    華    民    國    98    年    9     月    30    日
                  刑事第三庭審判長法    官   鄭景文
                                  法    官   黃永定
                                  法    官   陳姵君
以上正本證明與原本無異。
如不服本判決應於收受送達後10日內向本院提出上訴書狀，並應
敘述具體理由；其未敘述上訴理由者，應於上訴期間屆滿後20日
內向本院補提理由書（均須按他造當事人之人數附繕本）「切勿
逕送上級法院」。
中    華    民    國    98    年    9     月    30    日
                                  書 記 官   李繼業
附錄論罪法條：
刑法第271條第2項、第1項：
    殺人者，處死刑、無期徒刑或 10 年以上有期徒刑。
    前項之未遂犯罰之。


司法院資訊處製作；財團法人民間司法改革基金會備份。
